臺灣雲林地方法院民事判決　九十一年度訴字第七五號
　　原　　　告　　雲林縣斗南鎮農會
　　法定代理人　　乙○○
　　訴訟代理人　　施登煌律師
　　被　　　告　　甲○○
　　訴訟代理人　　藍庭光律師
　　複　代理人　　魏俊
　　被　　　告　　丙○○
右當事人間請求給付借款事件，本院判決如左：
     主   文
被告應連帶給付原告新台幣壹佰萬元，及自民國九十年七月三十日起至清償日止，按
原告牌告機動利率計算之利息，並自民國九十年八月三十一日起至清償日止，其逾期
在六個月以內者，按上開利率百分之十，逾期超過六個月者，按上開利率百分之二十
計算之違約金。
訴訟費用由被告連帶負擔。
本判決於原告以新台幣參拾參萬元供擔保後，得為假執行；但被告如於假執行程序實
施前以新台幣壹佰萬元供擔保，得免為假執行。
    事    實
甲、原告方面：
一、聲明：如主文第一項所示，並以供擔保為條件之假執行宣告。
二、陳述：
（一）訴外人劉彩良（九十年度促字第一八六三八號支付命令確定）於民國（下同）
      八十九年九月三十日邀同被告甲○○、丙○○為連帶保證人，向原告借款新台
      幣（下同）一百萬元，約定清償其為九十年九月三十日，每月納本息一次，並
      按原告牌告機動利率計算之利息，遲延履行時，除仍按上開利率計息外，其逾
      期在六個月以內者，按上開利率百分之十，其逾期超過六個月者，按上開利率
      百分之二十計算之違約金，詎主債務人劉彩良屆期不為清償，被告為連帶保證
      人，依法自應負連帶給付責任。
（二）被告丙○○抗辯簽名係偽造，而不負保證責任，然按保證契約係不要式之諾成
      契約，只要保證人初始曾同意，按民法第一五三條規定，當事人互相表示意思
      一致者，無論其為明示或默示，保證債務即已成立，書面與簽名不過是嗣後用
      以證明之工具而已，如果保證人初始曾同意，縱使書面之簽名係偽造，、變造
      ，甚至沒有簽名，都不能推卸其保證責任，亦即保證人一旦同意願負保證責任
      ，不可能再以書面或簽名等證明工具之瑕疵，主張自己不負保證責任，，否則
      嚴重違背契約制度。
（三）被告丙○○就該筆保證債務，查其連帶保證契約書上所蓋之印章，係被告丙○
      ○留存於農會之真正印鑑，依民法第三條第二項規定，印章與簽名亦有同等之
      效力，以真正之印鑑蓋於連帶保證契約書，若不是同意願為保證，又能代表何
      種意思表示，由上述二項事實，足資証明被告丙○○於保證契約成立時有同意
      之意思表示，則保證契約既有效成立，被告抗辯不負保證責任即無法律上理由
      ，且保證契約係諾成契約，有任何形式之同意，口頭或蓋章即可，被告抗辯簽
      名非自簽，根本沒有任何法律上之意義。
（四）且所謂偽造，係指「無權製造」而言，有權代理人代本人之簽名，並非偽造，
      本人雖非親自簽名，仍應負授權人責任，設若本件被告丙○○抗辯簽名非其自
      簽，查其筆跡應係其女即主債務人劉彩良所簽，按上述之事實，被告既同意願
      為借款人劉彩良之保證人，劉彩良所簽「丙○○」之名，即屬於被告同意授權
      ，根本無所謂簽名偽造之情形，被告應負簽名人之責任，抗辯簽名係偽造，根
      本是不合法之抗辯，被告就該保證債務，既有同意之意思表示，復有其授權代
      理之簽名，並蓋有真正之印鑑，當然應負保證責任。若被告主張如何又如何之
      事實，認上述足資證明被告同意為保證人之事實皆不可採，然若該連帶保證契
      約書上所蓋之真正印鑑，係被告自蓋，其當然應負保證責任，若經被告同意交
      付他人使其蓋於契約書上，即屬於授與代理權之情形，被告丙○○亦應負授權
      人責任，承擔保證債務。
（五）若印章係被告丙○○交付他人，而被告主張其僅交付而未同意該他人以被告名
      義負保證責任，此顯係違背經驗法則，蓋留存於農會之印鑑章，其用途主要係
      存貸款或為保證，焉有無故交付他人印鑑之理，且縱使係無故交付印鑑，其內
      部關係並非農會所知，農會善意信賴該使用印鑑之他人係有權代理人，此善意
      應予保護以維護交易安全，被告仍應依民法第一六九條表現代理之規定，負授
      權人責任，承擔保證債務。若被告丙○○主張該印鑑章並非其交付他人，而係
      被竊而盜用之情形，此時若認為農會善意信賴使用印鑑章之人係經被告授權之
      人，農會之善意應保護以維持交易安全，則被告丙○○仍應負保證責任，只是
      得向盜用者主張侵權責任，若認為被告丙○○之印鑑係被盜用而須受保護，不
      應使其負保證責任，則農會僅得向盜用者主張權利，在被告與農會利益衝突之
      情形下，究竟印鑑被盜用之風險應何方承擔，民法並未規定，亦無習慣，若當
      事人間無任何約定，按民法第一條自應適用法理，就被告丙○○與農會所簽定
      留存印鑑之授信約定書，第一條約定授信範圍包括保證債務，第十三條約定本
      契約係補充各個授信契據（包括保證契約）之一般性共通約款，其中第二條復
      明白約定：「立約人因名稱、‧‧‧印鑑、‧‧‧代表人權限範圍或其他足以
      影響貴會權益變更情事發生時，應即以書面將變更情事通知貴會，並辦妥變更
      或註銷留存印鑑之手續，於未為前項通知及變更或註銷留存印鑑手續前與貴會
      所為之交易，立約人均願負其責任」，此條約定當然包括印鑑被竊，所有人應
      即通知農會辦妥印鑑之變更或註銷，否則該印鑑章被盜用，立約人仍應負責，
      被告丙○○若主張印鑑章係被竊而盜用，其自始自終從未通知農會辦妥印鑑之
      變更或註銷，按本約款，被告丙○○仍應負責。
（六）縱認為授信契約書第二條之約定不得適用，則適用法理之結果，被告仍應負責
      按風險分配之法理，係誰較能控制風險，誰就應承擔風險，按被告丙○○係印
      鑑章之所有人，當然有妥為保管之責，為避免印章被竊盜用，農會根本無能為
      力，其僅有能力核對印鑑章之真偽而已，被告丙○○未妥為保管印鑑致印鑑被
      盜用，農會既已盡核對印鑑真偽之義務，風險自應由被告丙○○承擔，亦即被
      告應負保證人責任，而其損失應自行向盜用者主張。且查民國七十三年度第十
      次民事庭決議，對於當事人約定甲方以印鑑留存於乙方之印章，縱令係被他人
      盜用或偽造使用，如乙方已盡善良管理人之注意義務查核印鑑之真偽而認為與
      印鑑相符時，甲方應負一切責任，依本決議之法理，本件被告丙○○何能免除
      其保證責任。
（七）綜上所述，不論被告丙○○為如何之事實主張，皆不能免除其保證責任，本件
      借款人劉彩良與保證人被告丙○○係父女關係，父為女之保證人，依經驗法則
      顯係基於父女親情或礙於情面，在未深思熟慮其利害及風險，即慨然同意交付
      印鑑使用，未料借款人嗣後無支付能力，始抗辯簽名非自簽，惟「礙於情面」
      在法律上何能主張因此免除保證責任，果如此所有金融機構豈不立於非常不利
      之地位，故本件被告丙○○所為之抗辯，或有情感上之理由，然於法於理，皆
      不足採。
（八）就被告甲○○而論，據聞本件借款人劉彩良除向斗南鎮農會借款外，復同時向
      他銀行（如華橋銀行等）有借款，亦以甲○○為連帶保證人，而他銀行向借款
      人劉彩良催收無果，轉向甲○○主張保證責任時，被告甲○○係以借款契約簽
      定時，其人在國外，並不知情為由而抗辯。然被告甲○○主張就借款事實毫不
      知情，契約上之簽名非其自簽，印鑑非其自蓋，亦未必不負保證責任，若被告
      甲○○事前即知劉彩良欲借款之事，同意為保證人並交付印鑑使用，即有授與
      代理權之意，縱非親自簽名蓋章，依法仍應負授權人之責任，負擔保證債務，
      且查被告甲○○與借款人劉彩良係夫妻關係，並有同居共同生活之事實，若妻
      竊取夫之印鑑，以之為保證人借得鉅款，夫竟毫不知情，或不吭一聲，亦未曾
      向農會、銀行等貸與人查明事實（何以其妻有如此債信借得鉅款？自己未同意
      保證何以竟成為保證人？），待嗣後債務屆期始開始抗辯，按乎我國情，並依
      經驗法則，顯係被告嗣後卸責之詞，如果不是被告曾同意為保證人並交付印鑑
      章（即有授與代理權），如何能夫妻共同生活相安無事？如何夫於清償期屆至
      前從未曾詢問農會查明事實？如果被告事前曾同意保證並交付印鑑章，縱抗辯
      借款當時人在國外，根本無法律上任何意義。
（九）若認上述推斷皆不可採，被告甲○○未曾同意為保證人，則若印鑑係被告交付
      他人，依民法第一六九條表現代理之規定，被告仍應負授權人責任，負擔保證
      債務，若印鑑係他人竊取盜用，按被告甲○○與農會之授信契約書第二條，或
      按風險分配之法理，或按民國七十三年民事庭第十次決議之精神，被告甲○○
      皆應負保證責任。且查印鑑章若非被告甲○○自蓋，應係其妻借款人劉彩良所
      蓋，姑不論就印鑑章被告甲○○有無同意授權使用或係被竊而盜用，依民法第
      一○○三條規定，夫妻就日常家務互為代理人，且對他方代理權之限制不得對
      抗善意第三人，被告甲○○所保證之借款債務，按合約記載之用途，應係該家
      庭維持生計之「貿易公司電子工廠營利資金」，可認係「日常家務」而借款人
      劉彩良持其夫被告甲○○之印鑑以之為保證人，即表見代理之意旨為之，縱被
      告對此代理權有所限制，亦不得對抗善意之農會，被告甲○○當然應負保證責
      任。
（十）借款人劉彩良於借款合約所載之借款用途，係「貿易公司電子工廠營利資金」
      ，若該「貿易公司電子工廠營利資金」，其夫被告甲○○有共同出資，即屬借
      款人劉彩良與被告甲○○之合夥事業，借款人劉彩良所借得之一百萬元即為
      合夥債務，縱被告甲○○不負保證債務，就合夥債務亦應負連帶清償責任。
三、證據：提出借據、放款分戶帳卡、機動利率一覽表、本院九十年度重訴字第一八
    二號民事判決各一件為證。並聲請訊問證人劉彩良。
乙、被告甲○○方面：
一、聲明：請求判決駁回原告之訴及其假執行之聲請，如受不利判決，願供擔保請准
    免為假執行。
二、陳述：
（一）被告甲○○否認本件借款作保之事實，系爭借據中被告「甲○○」之簽名非被
      告之筆跡，顯係出於偽造，請核對被告親筆簽名即可察明。
（二）本件係經原告職員施茂榮在用印簽名時對保，其用意係表明對保人曾經核對保
      證人身分，並確定係出於保證人之意思表示而親簽用印等事。然查該訂約日期
      係八十九年九月三十日，而當日被告係出國在外（詳如護照影本），足見對保
      程序顯屬不實，可證該借據被告部分之保證簽章，係經偽造，被告並無保證行
      為。
（三）又被告並未授權他人在本件借款保證契約使用印章，而被告係長期旅居加拿大
      ，故印章向來置在家中，被告之妻劉彩良可隨時取得，係有機會擅自使用。而
      印章縱使真正，仍不能證明本人即有授權，或須負其責任（最高法院七十年台
      上字第六五七號判例要旨參照），本件縱該印文經查明係屬真正，但依日常生
      活經驗法則，尚不得僅執此認為確係出於被告授權由他人代為法律行為，原告
      自應對於被告曾有授權為保證之事實負舉證責任。
三、證據：提出護照影本一件為證。並聲請訊問證人施茂榮。
丙、被告丙○○方面：
一、聲明：駁回原告之訴。
二、陳述：對於借據上其印文之真正不爭執，惟主張借據上「丙○○」之簽名係出於
    偽造，否認有保證之事實。
    理    由
一、本件原告起訴主張：訴外人劉彩良於八十九年九月三十日邀同被告甲○○、丙○
    ○為連帶保證人，向原告借款一百萬元，約定清償其為九十年九月三十日，每月
    納本息一次，並按原告牌告機動利率計算之利息，遲延履行時，除仍按上開利率
    計息外，其逾期在六個月以內者，按上開利率百分之十，逾期超過六個月者，按
    上開利率百分之二十計算之違約金，詎主債務人劉彩良屆期不為清償，被告為連
    帶保證人，依法自應負連帶給付責任等語。
二、被告均否認有保證之事實，被告甲○○以八十九年九月三十日，伊人在國外，亦
    未授權與他人為保證行為，印章則置於家中，其妻劉彩良有機會擅自使用，本件
    縱該印文經查明係屬真正，但依日常生活經驗法則，尚不得僅執此認為確係出於
    被告授權由他人代為法律行為，原告自應對於被告曾有授權為保證之事實負舉證
    責任；被告丙○○則以借據上「丙○○」之簽名係出於偽造，否認有保證之事實
    各等語，資為抗辯。
三、原告主張之事實，業據其提出提出借據、放款分戶帳卡、機動利率一覽表各一件
    為證，而該借據上蓋有被告甲○○、丙○○之印鑑，被告對於各該印文之真正不
    爭執，惟均否認借據上之簽名為真正，並否認有保證之行為，因此本件所應審究
    者，厥為印章為真正，而印章所有人主張被人擅自使用時，法律上應如何衡量印
    章所有人之風險責任？進而論及應由印章所有人就印章被盜用之事實，負舉證責
    任，或由第三人就印章所有人係自行用印、授權他人用印之事實負舉證責任？
四、查證人即原告之職員施茂榮於本院審理中到庭證稱：伊與劉彩良係朋友關係，本
    件被告與劉彩良先前向原告借款一百萬元，被告二人亦為連帶保證人，嗣於八十
    九年間清償期將屆期，大約在同年八月下旬，伊前往劉彩良處通知她要還款，她
    說錢還要用，想借新債以還舊債，借據是劉彩良當場打電話給連帶保證人二人，
    通話後再給伊聽，對方（保證人）均有表示願在當連帶保證人，保證人之印章則
    是八十九年九月三十日借新債時蓋的，連帶保證人之印鑑都放在劉彩良那裡，而
    甲○○與丙○○之簽名已事先寫好，誰寫的伊不知道，對保借據係先給她填，填
    好再拿給伊等語。被告甲○○質疑證人施茂榮所述，曾於劉彩良以電話徵詢被告
    二人續為新債之連帶保證人後，接由施茂榮加以確認，況縱使證人所述不虛，亦
    難證明對方確係被告本人無訛等情。至於原告另聲請訊問證人劉彩良部分，劉彩
    良經通知未到庭，據被告稱其人在加拿大。而劉彩良為主債務人，被告甲○○、
    丙○○分別為其丈夫、父親，事關親情及債務之利害關係，難期其為真實之證述
    ，本院認為無再通知其到庭之必要，併此敘明。
五、按證人為不可代替之證據方法，如果確係在場聞見待證事實，而其證述又非虛偽
    者，縱令證人與當事人有親屬、親戚或其他利害關係，其證言亦非不可採信（最
    高法院五十三年台上字第二六七三號判例參照）。證人施茂榮上述之證言雖經被
    告質疑為不實，然亦無其他證據足資證明其為不實。況一般情形，印章係由所有
    人保管使用，可謂在自己控制之下，從法理上而言，本來就應承擔多一些風險。
    實務上也認為當事人主張有利於己之事實，就其事實有舉證責任，又私人之印章
    由自己使用為常態，被人盜用為變態，主張變態事實之當事人，自應就此印章被
    盜用之事實負舉證責任（最高法院八十六年度台上字第七一七號民事判決要旨參
    照），而被告均未能就印章被盜用之事實，舉證以實其說，是以被告甲○○以其
    長期旅居國外，其所有印鑑均置於家中，由配偶劉彩良保管，其又未曾授權劉彩
    良使用其印鑑為本件借款之保證，因之，本件保證書上印文縱屬真正，亦不得僅
    執此即認係其授權所為；被告丙○○空言否認未為本件保證行為等語為辯，尚非
    可採。
六、保證契約為諾成契約，因當事人雙方意思表示一致而成立，對保僅為避免事後保
    證人對保證行為有所爭執而設，因此除當事人另有特別約定外，並非契約之成立
    要件；又契約書之作成，亦不以由當事人本人自寫為必要，簽名更得以蓋章代之
    ，此觀民法第七百三十九條、第三條第二項之規定自明。次按私文書經本人或其
    代理人簽名、蓋章或按指印．．．者，推定為真正；亦為民事訴訟法第三百五十
    八條第一項所明定。經查，被告丙○○、甲○○對於前揭保證書上連帶保證人處
    ，「丙○○」、「甲○○」印文之真正不爭執，依上開說明，該保證書之真正即
    可推定。至被告丙○○、甲○○，是否於保證書上親自或委由他人代為簽名，要
    無影響渠等間就劉彩良對原告所負之系爭借款債務，成立連帶保證責任之效力。
七、綜右所述，原告本於保證契約，主張被告丙○○、甲○○均應依保證書之約定，
    就劉彩良欠原告之系爭借款負連帶清償責任，洵屬有據。
八、從而，原告對被告對被告丙○○、甲○○本於連帶保證關係，請求被告應連帶給
    付原告一百萬元，及自九十年七月三十日起至清償日止，按原告牌告機動利率計
    算之利息，並自九十年八月三十一日起至清償日止，其逾期在六個月以內者，按
    上開利率百分之十，超過六個月者，按上開利率百分之二十計付違約金，亦屬有
    據，應予准許。
九、原告與被告甲○○分別陳明願供擔保請准宣告假執行或免為假執行，核無不合，
    而被告丙○○部分，本院亦准其於假執行程序實施前供擔保，得免為假執行，爰
    分別酌定相當之擔保金，併予准許之。
十、本件事證已臻明確，兩造其餘攻擊、防禦方法及所舉證據，無礙勝負之判斷，爰
    不一一論列，附此敘明。
據上論結，本件原告之訴為有理由，依民事訴訟法第八十五條第二項、第三百九十條
第二項、第三百九十二條，判決如主文。
中　　　華　　　民　　　國　　九十一　　年　　　四　　　月　　   三 　　日
　　　　　　　　　　　　　　　 臺灣雲林地方法院民事第一庭
~B法　　　官　蕭守田
右為正本係照原本作成
如對本判決上訴，須於判決送達後廿日內向本院提出上訴狀
中　　　華　　　民　　　國　　九十一　　年　　　四　　　月　　   三   　日
~B法院書記官　李世文
